最　高　行　政　法　院　裁　定
　　　　　　　　　　　　　　　94年度裁字第00058號
抗　告　人　甲○○
　　　　　　乙○○
　　　　　　丙○○
　　　　　　己○○
　　　　　　庚○○
　　　　　　子○○
　　　　　　寅○○
　　　　　　癸○○
　　　　　　丑○○
　　　　　　壬○○
　　　　　　辛○○
　　　　　　丁○○
　　　　　　戊○○
上列抗告人因與相對人內政部間聲請停止執行事件，對於中華民
國93年11月9日高雄高等行政法院93年度停字第40號裁定提起抗
告，本院裁定如下︰
　　主  文
抗告駁回。
抗告訴訟費用由抗告人負擔。
　　理  由
一、本件抗告人以：屏東縣琉球鄉公所（下稱琉球鄉公所）為興
    辦琉球風景特定區計畫墓二用地及連外工程，需用抗告人等
    所有坐落屏東縣琉球鄉○○段34之1地號等11筆土地，乃檢
    附徵收土地計畫書及圖等有關資料，由屏東縣政府報經相對
    人以民國92年11月14日台內地字第0920071298號函核准徵收
    ，及一併徵收其土地改良物，並交由屏東縣政府以92年11月
    14日屏府地徵字第0920198465號公告，且發函通知抗告人。
    公告期滿後，雖抗告人拒領補償費，但屏東縣政府仍將相關
    補償費辦理提存於專戶完畢。抗告人不服，向行政院提起訴
    願，遭決定駁回，遂提起行政訴訟，經原法院93年度訴字第
    715號受理在案。然系爭土地為山坡地，其上有抗告人之祖
    墳存在，而琉球鄉公所不但未經任何環境評估及擬具水土保
    持計畫，且在未通知抗告人遷葬祖墳之情形下，貿然在土地
    上剷除林木，開挖道路，若不停止執行，非但使抗告人祖墳
    遭到破壞之情形益加嚴重，且將引發土石流、地層下陷、淹
    水等重大災害之急迫情事，尤其會造成抗告人祖墳涉及之地
    理、風水難予回復原狀之損害，況系爭土地一旦整地完成，
    開始作公墓使用，任人埋葬，若日後撤銷徵收，亦將發生遷
    葬之糾葛，而難予回復等，故依行政訴訟法第116條第2項規
    定，聲請於上開93年度訴字第715號行政訴訟裁判確定前，
    相對人應停止其92年11月14日台內地字第0920071298號函之
    執行。
二、原裁定以：按原處分或決定之執行，不因提起行政訴訟而停
    止。必其執行將發生難於回復之損害，且有急迫情事者，行
    政法院始得依職權或依聲請裁定停止執行，此觀行政訴訟法
    第116條第1項、第2項規定自明。所謂「原處分或決定之執
    行，將發生難於回復之損害，且有急迫情事」，係指須有避
    免難以回復損害之急迫必要性；而所謂「難於回復之損害」
    係指其損害不能回復原狀，或不能以金錢賠償，或在一般社
    會通念上，如為執行可認達到回復困難之程度而言。次按「
    直轄市、縣（市）及鄉（鎮、市）主管機關，得分別設置下
    列殯葬設施：．．．三、鄉（鎮、市）主管機關：公墓、骨
    灰（骸）存放設施。」「依本條例規定設置或擴充之公立殯
    葬設施用地屬私有者，經協議價購不成，得依法徵收之。」
    為殯葬管理條例第5條第1項第3款及第11條所規定。又「國
    家因公益需要，興辦其他依法得徵收土地之事業，得徵收私
    有土地；．．．。」「申請徵收土地或土地改良物，應由需
    用土地人擬具詳細徵收計畫書，並附具徵收土地圖冊或土地
    改良物清冊及土地使用計畫圖，送由核准徵收機關核准，並
    副知該管直轄市或縣（市）主管機關。」「徵收土地或土地
    改良物，由中央主管機關核准之。」「被徵收土地或土地改
    良物之所有權人，對於其土地或土地改良物之權利義務，於
    應受之補償費發給完竣時終止。」「直轄市或縣（市）主管
    機關應於國庫設立土地徵收補償費保管專戶，保管因受領遲
    延、拒絕受領或不能受領之補償費，不適用提存法之規定。
    ．．．未受領之徵收補償費，依第1項規定繳存專戶保管時
    ，視同補償完竣。」為土地徵收條例第3條第1項、第13條、
    第14 條、第21條第1項、第26條第1項及第3項所明定。查系
    爭土地之所以應作公墓使用，係因其都市計畫分區使用編定
    為公墓用地所肇致，並非本件徵收處分所造成。換言之，本
    件徵收處分之法律效果僅在於用地之取得，至其應供公墓使
    用，係源自於系爭土地之都市計畫使用分區編定為公墓用地
    所使然。因此，抗告人所稱系爭土地將發生供公墓使用之損
    害，即非因本件徵收處分所造成，故縱令停止原處分之執行
    ，也不能改變系爭土地為公墓用地之事實，從而原處分自無
    應予停止執行之急迫必要。至所稱日後將有遷葬糾紛等情，
    亦非難於回復原狀或不能以錢賠償之損害。另抗告人主張本
    件未依規定完成環境影響評估及擬具水土保持計畫，若逕行
    整地，將引發土石流、地層下陷及淹水云云。經查，此部分
    僅依抗告人提出之現場照片並不足以釋明該事實，即難認有
    無法回復損害之急迫情事。另關於抗告人主張本件需用土地
    人未通知其遷葬祖墳即在土地上剷除林木，開挖道路，致破
    壞抗告人祖墳乙節。經查，本件需用土地人是否有如抗告人
    所稱未通知其遷葬祖墳之情形，抗告人不僅未提出得以即時
    調查之證據以資釋明，且依其提出之照片觀之，現場有墳墓
    設施一座，並無未經遷葬而遭破壞之情形，故縱令該墳墓設
    施為抗告人所有，抗告人並無不及遷移可言，難認有急迫情
    事。至所稱祖墳之地理、風水乙節，則為抗告人主觀之個人
    情感，客觀上難謂必有損害。尤其依土地徵收條例第29條規
    定：「徵收範圍內應行遷葬之墳墓，需用土地人應申請當地
    墳墓主管機關依墳墓設置管理條例（91年7月17日修正公布
    為殯葬管理條例）規定辦理，並將情形詳細記載列冊，報請
    直轄市或縣（市)政府備案。」及殯葬管理條例第35條、第
    36條及第27條規定：「依法設置之墳墓，因情事變更致有妨
    礙軍事設施、公共衛生、都市發展或其他公共利益之虞，經
    直轄市、縣（市）主管機關轉請目的事業主管機關認定屬實
    者，應予遷葬。但經公告為古蹟者，不在此限。前項應行遷
    葬之墳墓，應發給遷葬補償費；其補償基準，由直轄市、縣
    （市）主管機關定之。」「依法應行遷葬之墳墓，直轄市、
    縣（市）主管機關應於遷葬前先行公告，限期自行遷葬，並
    應以書面通知墓主，及在墳墓前樹立標誌。但無主墳墓，不
    在此限。前項期限，自公告日起，至少應有3個月之期間。
    墓主屆期未遷葬者，除有特殊情形提出申請，經直轄市、縣
    （市）主管機關核准延期者外，視同無主墳墓，依第27條規
    定處理之。」「直轄市、縣（市）或鄉（鎮、市）主管機關
    對其公立公墓內或其他公有土地上之無主墳墓，得經公告3
    個月確認後，予以起掘為必要處理後，火化或存放於骨灰（
    骸）存放設施。」可知抗告人可以自行遷葬其祖墳，不僅無
    急迫情事，亦不致生難於回復之損害。倘若該祖墳最終係由
    主管機關處理，亦是抗告人自行選擇之結果，難謂係原處分
    之執行造成之損害。況無論如何，抗告人之祖墳均有安置之
    處所，事後並非難於回復或不能以金錢補償，核與難於回復
    損害之要件不符。綜上所述，抗告人聲請停止相對人92年11
    月14日台內地字第0920071298號函核准徵收系爭土地之行政
    處分，核與行政訴訟法第116條第2項規定要件不符，其聲請
    不應准許等由，而駁回抗告人停止執行之聲請。
三、原裁定經核並無違誤。抗告人主張系爭土地開發後將引發土
    石流等危害，並提出照片為證。依其提出之照片，系爭土地
    已開發相當時日，而歷經颱風期間，未聞發生土石流等災害
    ，是上訴人所稱將引發土石流云云，尚難認所提照片已為釋
    明。況系爭土地既已開發，如有造成土石流之虞，係需用土
    地人應負責防範者，非停止系爭處分之執行所能達成，抗告
    人執此抗告非有理由，應予駁回。
四、依行政訴訟法第104條、民事訴訟法第95條、第78條、第85
    條第1項但書前段，裁定如主文。
中    華    民    國    94    年    1     月   13     日
                  第一庭審判長法  官　黃　綠　星
                              法  官  陳  秀  美
                              法  官　蔡　進　田
                              法  官　黃　璽　君
                              法  官　廖　宏　明
以  上  正  本  證  明  與  原  本  無  異
中    華    民    國    94    年    1    月    17     日
　　　　　　　　　　　　　　　書記官　邱彰德
